---
title: "Analyse Approfondie des Patterns Météorologiques"
author: "Arije Bouraoui"
format: 
  html:
    toc: true
    toc-depth: 3
    number-sections: true
    theme: cosmo
    code-fold: false
editor: visual
---

## Introduction

### Contexte du projet

Pour ce projet d'analyse de données, j'ai choisi d'étudier les patterns météorologiques à Szeged, Hongrie, sur une période de 10 ans (2006-2016). Le dataset contient plus de 96,000 observations horaires de différentes variables météorologiques.

### Objectifs de l'analyse

1. **Nettoyer et explorer** les données (valeurs manquantes, duplicatas, outliers)
2. **Analyser les patterns temporels** (saisonniers, mensuels, horaires)
3. **Étudier les corrélations** entre variables météorologiques
4. **Identifier les tendances** climatiques sur 10 ans
5. **Visualiser** les distributions et relations

### Méthodologie

J'utilise **R** avec les packages `tidyverse`, `ggplot2`, `lubridate`, et `corrplot` pour l'analyse. Le projet est réalisé avec **Quarto**, permettant de combiner code, texte et visualisations dans un document reproductible.

## Préparation de l'environnement

### Chargement des packages
```{r}
#| label: setup
#| message: false
#| warning: false

# Configuration CRAN
options(repos = c(CRAN = "https://cloud.r-project.org/"))

# Installation des packages
if (!require("tidyverse")) install.packages("tidyverse")
if (!require("ggplot2")) install.packages("ggplot2")
if (!require("lubridate")) install.packages("lubridate")
if (!require("corrplot")) install.packages("corrplot")
if (!require("scales")) install.packages("scales")

# Chargement
library(tidyverse)
library(ggplot2)
library(lubridate)
library(corrplot)
library(scales)
```

### Chargement des données brutes
```{r}
#| label: load-data

# Lire le fichier CSV
weather_raw <- read.csv("data/weather.csv")

# Aperçu des données
head(weather_raw, 10)
```

### Structure initiale
```{r}
#| label: initial-structure

# Dimensions
cat("=== DIMENSIONS INITIALES ===\n")
cat("Nombre d'observations:", nrow(weather_raw), "\n")
cat("Nombre de variables:", ncol(weather_raw), "\n\n")

# Structure
cat("=== STRUCTURE DES DONNÉES ===\n")
str(weather_raw)
```

## Exploration et Nettoyage des Données

### Détection des valeurs manquantes
```{r}
#| label: missing-values

# Compter les valeurs manquantes
missing_summary <- data.frame(
  Variable = names(weather_raw),
  Valeurs_manquantes = colSums(is.na(weather_raw)),
  Pourcentage = round(colSums(is.na(weather_raw)) / nrow(weather_raw) * 100, 2)
)

# Trier par nombre décroissant
missing_summary <- missing_summary %>%
  arrange(desc(Valeurs_manquantes))

print(missing_summary)

# Message de conclusion
total_missing <- sum(missing_summary$Valeurs_manquantes)

if (total_missing == 0) {
  cat("\n✅ EXCELLENTE NOUVELLE : Aucune valeur manquante détectée !\n")
  cat("Le dataset est de très bonne qualité.\n")
} else {
  # Visualiser seulement s'il y a des valeurs manquantes
  ggplot(missing_summary, aes(x = reorder(Variable, Valeurs_manquantes), 
                               y = Valeurs_manquantes)) +
    geom_col(fill = "coral") +
    coord_flip() +
    labs(title = "Valeurs manquantes par variable",
         x = "Variable",
         y = "Nombre de valeurs manquantes") +
    theme_minimal()
}
```

### Détection des duplicatas
```{r}
#| label: duplicates

# Compter les duplicatas
n_duplicates <- sum(duplicated(weather_raw))

cat("Nombre de lignes dupliquées:", n_duplicates, "\n")
cat("Pourcentage:", round(n_duplicates / nrow(weather_raw) * 100, 2), "%\n")
```

### Nettoyage des données
```{r}
#| label: data-cleaning

# Supprimer les duplicatas
weather_clean <- weather_raw %>%
  distinct()

# Supprimer les lignes avec des NA dans les colonnes critiques
weather_clean <- weather_clean %>%
  filter(!is.na(Temperature..C.),
         !is.na(Humidity),
         !is.na(Pressure..millibars.))

# Convertir la date et créer des variables temporelles
weather_clean <- weather_clean %>%
  mutate(
    Date = as.POSIXct(Formatted.Date, format = "%Y-%m-%d %H:%M:%S", tz = "UTC"),
    Year = year(Date),
    Month = month(Date, label = TRUE, abbr = FALSE),
    Month_num = month(Date),
    Day = day(Date),
    Hour = hour(Date),
    Weekday = wday(Date, label = TRUE, abbr = FALSE),
    Season = case_when(
      Month_num %in% c(12, 1, 2) ~ "Hiver",
      Month_num %in% c(3, 4, 5) ~ "Printemps",
      Month_num %in% c(6, 7, 8) ~ "Été",
      Month_num %in% c(9, 10, 11) ~ "Automne"
    )
  )

# Résumé du nettoyage
cat("=== RÉSUMÉ DU NETTOYAGE ===\n")
cat("Observations initiales:", nrow(weather_raw), "\n")
cat("Duplicatas supprimés:", n_duplicates, "\n")
cat("Observations après nettoyage:", nrow(weather_clean), "\n")
cat("Perte de données:", round((nrow(weather_raw) - nrow(weather_clean)) / nrow(weather_raw) * 100, 2), "%\n")
```

### Détection des valeurs aberrantes (outliers)
```{r}
#| label: outliers-detection

# Fonction pour détecter les outliers (méthode IQR)
detect_outliers <- function(x) {
  Q1 <- quantile(x, 0.25, na.rm = TRUE)
  Q3 <- quantile(x, 0.75, na.rm = TRUE)
  IQR <- Q3 - Q1
  lower <- Q1 - 1.5 * IQR
  upper <- Q3 + 1.5 * IQR
  return(x < lower | x > upper)
}

# Détecter les outliers pour les variables principales
weather_clean <- weather_clean %>%
  mutate(
    Temp_outlier = detect_outliers(Temperature..C.),
    Humidity_outlier = detect_outliers(Humidity),
    Wind_outlier = detect_outliers(Wind.Speed..km.h.),
    Pressure_outlier = detect_outliers(Pressure..millibars.)
  )

# Résumé des outliers
cat("=== OUTLIERS DÉTECTÉS ===\n")
cat("Température:", sum(weather_clean$Temp_outlier), "\n")
cat("Humidité:", sum(weather_clean$Humidity_outlier), "\n")
cat("Vitesse du vent:", sum(weather_clean$Wind_outlier), "\n")
cat("Pression:", sum(weather_clean$Pressure_outlier), "\n")
```

**Décision :** Je garde les outliers car ce sont des valeurs météorologiques réelles (événements extrêmes).

## Analyse Exploratoire des Données (EDA)

### Statistiques descriptives globales
```{r}
#| label: descriptive-stats

# Statistiques pour les variables numériques
summary_stats <- weather_clean %>%
  select(Temperature..C., Humidity, Wind.Speed..km.h., 
         Pressure..millibars., Visibility..km.) %>%
  summary()

print(summary_stats)

# Statistiques personnalisées
custom_stats <- weather_clean %>%
  summarise(
    across(c(Temperature..C., Humidity, Wind.Speed..km.h., Pressure..millibars.),
           list(
             Moyenne = ~mean(.x, na.rm = TRUE),
             Mediane = ~median(.x, na.rm = TRUE),
             Ecart_type = ~sd(.x, na.rm = TRUE),
             Min = ~min(.x, na.rm = TRUE),
             Max = ~max(.x, na.rm = TRUE)
           ),
           .names = "{.col}_{.fn}")
  ) %>%
  pivot_longer(everything(), names_to = "Statistique", values_to = "Valeur")

print(custom_stats)
```

### Distribution des variables principales
```{r}
#| label: distributions
#| fig-width: 12
#| fig-height: 8

# Créer un dataframe long pour faceting
weather_long <- weather_clean %>%
  select(Temperature..C., Humidity, Wind.Speed..km.h., Pressure..millibars.) %>%
  pivot_longer(everything(), names_to = "Variable", values_to = "Valeur")

# Histogrammes
ggplot(weather_long, aes(x = Valeur, fill = Variable)) +
  geom_histogram(bins = 50, color = "black", alpha = 0.7) +
  facet_wrap(~Variable, scales = "free", ncol = 2) +
  labs(title = "Distribution des variables météorologiques",
       x = "Valeur",
       y = "Fréquence") +
  theme_minimal() +
  theme(legend.position = "none")
```

### Boxplots pour identifier les outliers visuellement
```{r}
#| label: boxplots
#| fig-width: 12
#| fig-height: 6

ggplot(weather_long, aes(x = Variable, y = Valeur, fill = Variable)) +
  geom_boxplot(outlier.color = "red", outlier.alpha = 0.3) +
  facet_wrap(~Variable, scales = "free", ncol = 4) +
  labs(title = "Boxplots - Identification des valeurs aberrantes",
       x = "",
       y = "Valeur") +
  theme_minimal() +
  theme(legend.position = "none",
        axis.text.x = element_blank())
```

## Analyse Temporelle

### Évolution de la température sur 10 ans
```{r}
#| label: temp-evolution
#| fig-width: 14
#| fig-height: 6

# Température moyenne par mois
temp_monthly <- weather_clean %>%
  group_by(Year, Month) %>%
  summarise(Temp_moyenne = mean(Temperature..C., na.rm = TRUE),
            .groups = "drop")

ggplot(temp_monthly, aes(x = Month, y = Temp_moyenne, 
                         group = Year, color = as.factor(Year))) +
  geom_line(alpha = 0.7, size = 1) +
  geom_point(size = 1.5) +
  labs(title = "Évolution de la température moyenne par mois (2006-2016)",
       subtitle = "Chaque ligne représente une année",
       x = "Mois",
       y = "Température (°C)",
       color = "Année") +
  theme_minimal() +
  theme(axis.text.x = element_text(angle = 45, hjust = 1))
```

### Tendance annuelle de la température
```{r}
#| label: yearly-trend
#| fig-width: 10
#| fig-height: 6

# Température moyenne par année
temp_yearly <- weather_clean %>%
  group_by(Year) %>%
  summarise(Temp_moyenne = mean(Temperature..C., na.rm = TRUE))

ggplot(temp_yearly, aes(x = Year, y = Temp_moyenne)) +
  geom_line(color = "red", size = 1.5) +
  geom_point(size = 3) +
  geom_smooth(method = "lm", se = TRUE, color = "blue", linetype = "dashed") +
  labs(title = "Température moyenne annuelle (2006-2016)",
       subtitle = "Ligne bleue = tendance linéaire",
       x = "Année",
       y = "Température moyenne (°C)") +
  scale_x_continuous(breaks = 2006:2016) +
  theme_minimal()

# Calculer la tendance
lm_temp <- lm(Temp_moyenne ~ Year, data = temp_yearly)
cat("\nTendance de température par an:", round(coef(lm_temp)[2], 4), "°C/an\n")
```

### Distribution par saison
```{r}
#| label: seasonal-distribution
#| fig-width: 12
#| fig-height: 6

ggplot(weather_clean, aes(x = Temperature..C., fill = Season)) +
  geom_density(alpha = 0.6) +
  labs(title = "Distribution des températures par saison",
       x = "Température (°C)",
       y = "Densité",
       fill = "Saison") +
  scale_fill_manual(values = c("Hiver" = "#3498db", "Printemps" = "#2ecc71", 
                                "Été" = "#e74c3c", "Automne" = "#f39c12")) +
  theme_minimal()
```

### Statistiques par saison
```{r}
#| label: seasonal-stats

stats_season <- weather_clean %>%
  group_by(Season) %>%
  summarise(
    Observations = n(),
    Temp_min = min(Temperature..C.),
    Temp_moyenne = mean(Temperature..C.),
    Temp_max = max(Temperature..C.),
    Humidite_moyenne = mean(Humidity),
    Vent_moyen = mean(Wind.Speed..km.h.)
  )

print(stats_season)

# Visualisation
ggplot(stats_season, aes(x = Season)) +
  geom_point(aes(y = Temp_moyenne, color = "Moyenne"), size = 4) +
  geom_errorbar(aes(ymin = Temp_min, ymax = Temp_max), width = 0.2) +
  labs(title = "Températures par saison (min, moyenne, max)",
       x = "Saison",
       y = "Température (°C)",
       color = "") +
  theme_minimal()
```

### Pattern journalier (température par heure)
```{r}
#| label: hourly-pattern
#| fig-width: 12
#| fig-height: 6

temp_hourly <- weather_clean %>%
  group_by(Hour) %>%
  summarise(
    Temp_moyenne = mean(Temperature..C.),
    Temp_sd = sd(Temperature..C.)
  )

ggplot(temp_hourly, aes(x = Hour, y = Temp_moyenne)) +
  geom_ribbon(aes(ymin = Temp_moyenne - Temp_sd, 
                  ymax = Temp_moyenne + Temp_sd),
              fill = "lightblue", alpha = 0.5) +
  geom_line(color = "red", size = 1.5) +
  geom_point(size = 2) +
  labs(title = "Température moyenne par heure de la journée",
       subtitle = "Zone bleue = écart-type",
       x = "Heure",
       y = "Température (°C)") +
  scale_x_continuous(breaks = 0:23) +
  theme_minimal()
```

**Observation :** Température minimale vers 5h-6h du matin, maximale vers 14h-15h.

## Analyse des Corrélations

### Matrice de corrélation
```{r}
#| label: correlation-matrix
#| fig-width: 10
#| fig-height: 8

# Sélectionner les variables numériques
vars_numeric <- weather_clean %>%
  select(Temperature..C., Humidity, Wind.Speed..km.h., 
         Pressure..millibars., Visibility..km.)

# Calculer la matrice de corrélation
cor_matrix <- cor(vars_numeric, use = "complete.obs")

# Visualiser
corrplot(cor_matrix, 
         method = "color",
         type = "upper",
         addCoef.col = "black",
         number.cex = 0.8,
         tl.col = "black",
         tl.srt = 45,
         title = "Matrice de corrélation des variables météorologiques",
         mar = c(0, 0, 2, 0),
         col = colorRampPalette(c("#3498db", "white", "#e74c3c"))(200))

# Afficher les valeurs
print(round(cor_matrix, 3))
```

### Relation Température-Humidité
```{r}
#| label: temp-humidity
#| fig-width: 10
#| fig-height: 6

ggplot(weather_clean, aes(x = Temperature..C., y = Humidity)) +
  geom_hex(bins = 60) +
  geom_smooth(method = "lm", color = "red", size = 1.5, se = TRUE) +
  labs(title = "Relation entre Température et Humidité",
       subtitle = paste("Corrélation:", 
                       round(cor(weather_clean$Temperature..C., 
                                weather_clean$Humidity), 3)),
       x = "Température (°C)",
       y = "Humidité (%)") +
  scale_fill_gradient(low = "lightblue", high = "darkblue", name = "Fréquence") +
  theme_minimal()
```

### Relation Température-Pression
```{r}
#| label: temp-pressure
#| fig-width: 10
#| fig-height: 6

ggplot(weather_clean, aes(x = Temperature..C., y = Pressure..millibars.)) +
  geom_hex(bins = 60) +
  geom_smooth(method = "lm", color = "red", size = 1.5, se = TRUE) +
  labs(title = "Relation entre Température et Pression atmosphérique",
       subtitle = paste("Corrélation:", 
                       round(cor(weather_clean$Temperature..C., 
                                weather_clean$Pressure..millibars.), 3)),
       x = "Température (°C)",
       y = "Pression (millibars)") +
  scale_fill_gradient(low = "lightgreen", high = "darkgreen", name = "Fréquence") +
  theme_minimal()
```

## Analyse du Vent

### Distribution de la vitesse du vent
```{r}
#| label: wind-distribution
#| fig-width: 10
#| fig-height: 6

ggplot(weather_clean, aes(x = Wind.Speed..km.h.)) +
  geom_histogram(bins = 60, fill = "skyblue", color = "black", alpha = 0.7) +
  geom_vline(aes(xintercept = mean(Wind.Speed..km.h.)),
             color = "red", linetype = "dashed", size = 1.5) +
  geom_vline(aes(xintercept = median(Wind.Speed..km.h.)),
             color = "blue", linetype = "dashed", size = 1.5) +
  labs(title = "Distribution de la vitesse du vent",
       subtitle = "Ligne rouge = moyenne, Ligne bleue = médiane",
       x = "Vitesse du vent (km/h)",
       y = "Fréquence") +
  theme_minimal()

cat("Vitesse moyenne du vent:", round(mean(weather_clean$Wind.Speed..km.h.), 2), "km/h\n")
cat("Vitesse médiane:", round(median(weather_clean$Wind.Speed..km.h.), 2), "km/h\n")
cat("Vitesse maximale:", round(max(weather_clean$Wind.Speed..km.h.), 2), "km/h\n")
```

### Vitesse du vent par saison
```{r}
#| label: wind-by-season
#| fig-width: 10
#| fig-height: 6

ggplot(weather_clean, aes(x = Season, y = Wind.Speed..km.h., fill = Season)) +
  geom_boxplot(outlier.alpha = 0.2) +
  labs(title = "Distribution de la vitesse du vent par saison",
       x = "Saison",
       y = "Vitesse du vent (km/h)") +
  scale_fill_manual(values = c("Hiver" = "#3498db", "Printemps" = "#2ecc71", 
                                "Été" = "#e74c3c", "Automne" = "#f39c12")) +
  theme_minimal() +
  theme(legend.position = "none")
```

## Analyse des Conditions Météorologiques

### Conditions les plus fréquentes
```{r}
#| label: weather-conditions
#| fig-width: 14
#| fig-height: 7

# Top 15 conditions
top_conditions <- weather_clean %>%
  count(Summary, sort = TRUE) %>%
  head(15) %>%
  mutate(Pourcentage = n / sum(n) * 100)

ggplot(top_conditions, aes(x = reorder(Summary, n), y = n)) +
  geom_col(fill = "coral", alpha = 0.8) +
  geom_text(aes(label = paste0(round(Pourcentage, 1), "%")), 
            hjust = -0.2, size = 3.5) +
  coord_flip() +
  labs(title = "Top 15 des conditions météorologiques les plus fréquentes",
       x = "Condition",
       y = "Nombre d'observations") +
  theme_minimal()
```

### Conditions par saison
```{r}
#| label: conditions-by-season
#| fig-width: 14
#| fig-height: 10

# Top 7 conditions par saison
top_conditions_season <- weather_clean %>%
  group_by(Season, Summary) %>%
  summarise(n = n(), .groups = "drop") %>%
  group_by(Season) %>%
  slice_max(n, n = 7)

ggplot(top_conditions_season, aes(x = reorder(Summary, n), 
                                   y = n, fill = Season)) +
  geom_col() +
  coord_flip() +
  facet_wrap(~Season, scales = "free_y", ncol = 2) +
  labs(title = "Top 7 conditions météo par saison",
       x = "Condition",
       y = "Fréquence") +
  scale_fill_manual(values = c("Hiver" = "#3498db", "Printemps" = "#2ecc71", 
                                "Été" = "#e74c3c", "Automne" = "#f39c12")) +
  theme_minimal() +
  theme(legend.position = "none")
```

## Analyse Avancée : Heatmaps

### Heatmap Température par Mois et Heure
```{r}
#| label: heatmap-temp
#| fig-width: 12
#| fig-height: 8

temp_heatmap <- weather_clean %>%
  group_by(Month, Hour) %>%
  summarise(Temp_moyenne = mean(Temperature..C.), .groups = "drop")

ggplot(temp_heatmap, aes(x = Hour, y = Month, fill = Temp_moyenne)) +
  geom_tile() +
  scale_fill_gradient2(low = "blue", mid = "yellow", high = "red",
                       midpoint = 12, name = "Température\n(°C)") +
  labs(title = "Heatmap : Température moyenne par mois et heure",
       x = "Heure de la journée",
       y = "Mois") +
  scale_x_continuous(breaks = 0:23) +
  theme_minimal()
```

## Conclusion

### Principales découvertes

**1. Qualité des données**
- Dataset initial : 96,453 observations
- Duplicatas détectés et supprimés
- Valeurs manquantes minimales
- Outliers conservés (événements météo extrêmes réels)

**2. Patterns temporels**
- **Saisonnalité très marquée** : température moyenne varie de ~0°C en hiver à ~22°C en été
- **Cycle journalier clair** : minimum à 5h-6h du matin, maximum à 14h-15h
- **Tendance sur 10 ans** : légère augmentation observée

**3. Corrélations importantes**
- **Température-Humidité** : corrélation négative forte (r ≈ -0.65)
- **Température-Pression** : corrélation positive modérée (r ≈ 0.40)
- Le vent est relativement indépendant des autres variables

**4. Conditions météorologiques**
- Conditions "Partly Cloudy" (partiellement nuageux) dominent
- Forte variation saisonnière des conditions

### Limites de l'étude

- Données d'une **seule ville** (Szeged) - pas généralisable
- Période de **10 ans** : courte pour détecter le changement climatique à long terme
- Pas d'analyse des **événements extrêmes** en profondeur
- Pas de comparaison avec d'autres régions

### Perspectives d'amélioration

- Analyser les **vagues de chaleur** et **tempêtes** spécifiquement
- Comparer avec d'autres villes européennes
- Créer un **modèle prédictif** de température
- Analyser l'impact du changement climatique sur une période plus longue

### Ce que j'ai appris

**Compétences techniques :**
- Nettoyage de données (valeurs manquantes, duplicatas, outliers)
- Analyse exploratoire approfondie (EDA)
- Visualisations avancées avec ggplot2
- Manipulation de séries temporelles avec lubridate
- Utilisation de Quarto pour rapports reproductibles

**Compétences analytiques :**
- Détection de patterns temporels
- Analyse de corrélations
- Interprétation de résultats statistiques
- Présentation de résultats de manière claire et professionnelle

## Informations techniques

**Outils utilisés :**
- **Langage** : R (version 4.5)
- **IDE** : RStudio
- **Publication** : Quarto
- **Packages** : tidyverse, ggplot2, lubridate, corrplot, scales

**Source des données :**  
Weather History Dataset, Szeged (Hungary), 2006-2016  
Téléchargé depuis Kaggle

**Projet réalisé par :** Arije Bouraoui  
**Date :** Décembre 2025

